臺灣高雄地方法院刑事判決　　　　　　 110年度訴緝字第56號
公　訴　人　臺灣高雄地方檢察署檢察官
被　　　告　黃玉芳


上列被告因偽造有價證券等案件，經檢察官提起公訴（85年度偵
緝字第308 號），本院判決如下：
    主  文
本件免訴。
    理  由
一、公訴意旨略以：被告黃玉芳與陳玉絹、黃永慶（後二人所涉
    犯嫌業經檢察官以時效完成為不起訴處分確定）共同意圖為
    自己不法之所有，並基於概括犯意，以在高雄市鳳山區（改
    制前原為高雄縣鳳山市，下同）南正二路192 號經營「伊村
    餃子館」為幌子，明知其已無支付能力，竟自民國83年10月
    間起，連續在高雄市鳳山區，向闕淑華、陳美珠、陳春德、
    鍾水樹等人佯稱：因生意所需，希能借予錢，並當如期償還
    云云，致闕淑華等人信為真實，借予新臺幣（下同）50萬元
    不等之現金，被告並均持由陳玉絹等人簽發之支票支付，詎
    支票屆期竟未獲兌付，闕淑華等人始知受騙。又被告自83年
    7 月間，在高雄市○○區○○○路000 巷00號參加由龐漪蓮
    所招集之民間互助會，每會2 萬元，共40會，被告於83年11
    月間標得會款69萬4,500 元，即未再續繳會款，龐漪蓮始知
    受騙。黃玉芳又未經劉張麗雲、陳美珠之同意，於83年11月
    間起，以其二人名義，向華南銀行五甲辦事處申請支票，並
    自該月起，偽冒劉張麗雲、陳美珠名義簽發支票對外使用，
    共計偽簽劉張麗雲之支票15張金額526 萬8,700 元，偽簽陳
    美珠之支票18張。被告並自83年10月間起持陳玉絹所簽之支
    票6 紙，向蔡林艷秋詐借740 餘萬元，另於83年7 月間，參
    加由蔡林艷秋所招集之民間互助會，每會5 萬元、共52會，
    黃玉芳於83年11月間標得會款235 萬元，即未再續繳會款，
    蔡林艷秋始知受騙。因認被告涉犯修正前刑法第339 條第1
    項、現行刑法第201 條第1 項、第2 項之罪，被告所犯行使
    偽造有價證券罪為偽造之重罪吸收不另論罪；所犯詐欺取財
    及偽造有價證券罪間有方法、結果之牽連關係，應從一重之
    偽造有價證券罪處斷等語。
二、新舊法比較部分：
（一）詐欺取財罪部分：
      被告行為後，刑法第339 條第1 項規定於103 年5 月30日
      修正、同年6 月18日公布、同年月20日施行，修正後之規
      定提高罰金刑部分之法定刑度為得科或併科50萬元以下罰
      金。經比較新舊法之規定後，修正後刑法第339 條第1 項
      並無有利於被告之情形，應適用被告行為時法即修正前刑
      法第339 條第1 項之規定。
（二）牽連犯部分：
      被告行為後，刑法第55條規定於94年1 月7日修正、同年2
      月2 日公布、95年7 月1 日施行，修正後之規定刪除原條
      文後段關於牽連犯之規定，此刪除雖非犯罪構成要件之變
      更，但顯已影響被告刑罰之法律效果，自屬法律有變更。
      而本件公訴意旨認被告所犯修正前刑法第339 條第1 項詐
      欺取財罪、現行刑法第201 條第1 項偽造有價證券之2 罪
      間具有方法及結果之牽連關係，是若依被告行為時法，得
      將原屬數個犯罪之行為認定為具方法結果關係之牽連犯，
      而依修正前刑法第55條後段之規定評價從一罪處斷。是經
      比較新舊法結果，以修正前刑法第55條後段之規定，對被
      告較為有利。
（三）追訴權時效部分：
      而被告行為後，關於追訴權時效之規定經過先後兩次修正
      ，分別為於94年1 月7 日修正、94年2 月2 日公布、95年
      7 月1 日施行，及108 年12月6 日修正、108 年12月31日
      公布、109 年1 月2 日施行，參酌刑法施行法第8 條之1
      定有：「於中華民國94年1 月7 日刑法修正施行前，其追
      訴權或行刑權時效已進行而未完成者，比較修正前後之條
      文，適用最有利於行為人之規定。於108 年12月6 日刑法
      修正施行前，其追訴權或行刑權時效已進行而未完成者，
      亦同」，故於新法施行後，即應適用上開新法規定，為新
      舊法之比較。查被告行為後，刑法業經修正如前述，而94
      年1 月7 日修正前、94年1 月7 日修正後、108 年12月6
      日修正後之刑法第80條、第83條關於追訴權時效期間及其
      停止原因等規定不同，其中94年1 月7 日修正後與108 年
      12月6 日修正後之刑法第80條第1 項將時效期間大幅拉長
      ，且停止原因視為消滅之經過期間較長，較之舊法即被告
      行為終了時法（94年1 月7 日修正前）自屬對行為人不利
      ，比較結果，應以94年1 月7 日修正前刑法第80條、第83
      條之規定較有利於被告，本案自應適用被告行為終了時之
      修正前刑法規定。
三、按案件時效已完成者，應諭知免訴之判決，並得不經言詞辯
    論為之，刑事訴訟法第302 條第2 款、第307 條分別定有明
    文。再按追訴權之時效，如依法律之規定，偵查、起訴或審
    判之程序，不能開始或繼續時，停止其進行，其時效停止，
    自停止原因消滅之日起與停止前已經過之期間，一併計算，
    停止原因繼續存在之期間，如達於追訴權時效期間4 分之1
    時，其停止原因視為消滅，修正前刑法第83條亦定有明文。
    又案件經提起公訴或自訴，在審判進行中，因此時追訴權並
    無不行使之情形，自不發生時效進行之問題；於偵查或審判
    中通緝之被告，其追訴權之時效均應停止進行（大法官釋字
    第138 號解釋、司法院29年院字第1963號解釋參照）。經查
    ：
（一）公訴意旨僅記載被告自83年10月起開始施行詐騙行為、同
      年11月起開始偽造有價證券並對外行使，然未載明其犯罪
      終了之日，惟依卷內各被害人之指述，足認被告於83年12
      月底仍陸續有對外施用詐術及行使偽造有價證券之行為，
      是爰以此認定被告犯罪行為終了之日期為83年12月31日。
      又臺灣高雄地方法院檢察署（現更名為臺灣高雄地方檢察
      署，下稱高雄地檢署）檢察官於84年3 月17日開始實施偵
      查（即被害人最早按鈴申告之日），被告於偵查中逃匿，
      經該署於84年6 月30日發布通緝後，被告於85年4 月20日
      緝獲到案，嗣檢察官於85年10月21日提起公訴，並於85年
      11月29日繫屬於本院，被告又於本院審理中逃匿，經本院
      於86年12月2 日發布通緝迄今等情，有高雄地檢署申告案
      件登記簿之申告日期、84年6 月30日通緝書、高雄市警察
      局湖內分局通緝案件移送書所載緝獲日期、本案起訴書、
      該署檢送案卷函之本院收案章戳日期、本院86年12月2 日
      通緝書及臺灣高等法院被告前案紀錄表各1 份在卷可佐。
（二）被告所涉上開2 罪嫌，法定最重本刑分別為有期徒刑5 年
      、10年，其追訴權時效期間依修正前刑法第80條第1 項第
      1 款、第2 款規定分別為10年、20年，依最高刑度之罪的
      追訴權時效為準即20年，並加計追訴權時效停止原因視為
      消滅之4 分之1 期間，共為25年。本案追訴權時效應自被
      告犯罪行為終了日即83年12月31日起算，加計檢察官於84
      年3 月17日開始實施偵查日期起，至偵查中檢察官發布通
      緝日即84年6 月30日止，共3 月15日之期間。再加計被告
      於85年4 月20日偵查中緝獲到案起，至本院於86年12月2
      日審理中對被告發布通緝止，共1 年7 月13日之期間。其
      中扣除檢察官於85年10月21日提起公訴，至同年11月29日
      案件繫屬本院止之1 月10日期間，因此段期間乃在偵查終
      結後，檢察官自無偵查作為，且在本院繫屬前，法院亦無
      審判程序之進行，是此時追訴權時效自應繼續進行。
（三）從而，被告被訴上開罪嫌之追訴權時效已於110 年10月19
      日完成（83年12月31日＋25年＋3 月15日＋1 年7 月13日
      －1 月10日＝110 年10月19日），被告迄今仍未緝獲歸案
      ，有臺灣高等法院被告前案紀錄表在卷可憑，是本案追訴
      權已因時效完成而消滅，揆諸首揭說明，爰不經言詞辯論
      ，逕為免訴判決之諭知。
據上論斷，應依刑事訴訟法第302 條第2 款、第307 條，判決如
主文。
本案經檢察官周章欽提起公訴。
中    華    民    國  110     年    10    月    20    日
                  刑事第九庭    審判長法  官  毛妍懿
                                      法  官  黃三友
                                      法  官  張瀞文
以上正本證明與原本無異。
如不服本判決應於收受送達後20日內向本院提出上訴書狀，並應
敘述具體理由；如未敘述上訴理由者，應於上訴期間屆滿後20日
內向本院補提理由書（均須按他造當事人之人數附繕本）「切勿
逕送上級法院」。
中    華    民    國   110    年    10    月    20    日
                                      書記官  張惠雯